【裁判字號】    91,簡上,309
【裁判日期】    920117
【裁判案由】    遷讓房屋
【裁判全文】
臺灣高雄地方法院民事判決  九十一年度簡上字第三○九號
    上  訴  人  乙○○
    被上訴人    甲○○
    訴訟代理人  許清連律師
右當事人間遷讓房屋事件，上訴人對於中華民國九十一年六月二十一日本院高雄簡易
庭第一審簡易判決（九十一年度雄簡字第一四五一號）提起上訴，本院判決如左：
    主      文
原判決關於命上訴人應將門牌編號高雄市鹽埕區○○○路三六號、三八號房屋遷讓交
還予被上訴人，及應給付被上訴人超過新臺幣肆萬捌仟元及自民國九十年六月六日起
至清償日止按年息百分之五計算之利息部分，並該部分假執行及免為假執行之宣告，
暨訴訟費用之裁判均廢棄。
右開廢棄部分，被上訴人在第一審簡易之訴及其假執行之聲請均駁回。
其餘上訴駁回。
第一、二審訴訟費用由上訴人負擔五十分之一，餘由被上訴人負擔。
    事實及理由
一、本件被上訴人起訴主張被告於民國八十八年八月九日向伊承租所有門牌編號高雄
    市鹽埕區○○○路三六號（建號一九三五號）、三八號（建號二三二一號）兩棟
    二層樓房屋之各第一層作為店面營業使用，雙方約定租期為自八十八年九月十日
    起至九十三年九月九日止，租金每月新臺幣（下同）二十八萬元並逐年調漲百分
    之十，並應於每年之三月十日、九月十日以前每次給付六個月份之租金，且契約
    期間上訴人若擬遷離他處時，其不得向伊請求租金償還、遷移費及其他任何名目
    之權利金，而應無條件將該房屋照原狀返還，並租賃期間內上訴人不得提前解約
    ，若違反規定伊得沒收二百萬元押金，詎上訴人承租系爭房屋後，自八十九年九
    月十日起即未依約繳付租金，甚且於九十年三月一日竟以存證信函通知其自同年
    月十日起即提前終止租賃契約，而計至上訴人請求提前終止租約之時止，其計尚
    欠有一百八十四萬八千元之租金未償，且依約伊亦得沒收二百萬元之押租金而不
    予抵償租金，為此乃依兩造租約所定（就系爭房屋第一層部分）及民法第七百六
    十七條之規定（就系爭房屋第二層部分）請求上訴人應將上開房屋遷讓交還，並
    應給付積欠之租金一百八十四萬八千元及自起訴狀繕本送達之翌日即九十年六月
    六日起至清償日止按週年利率百分之五計算之利息，而上訴人固以系爭房屋業經
    其全部拆除重建而已取得其所有權，惟上訴人租賃系爭房屋乃係為供開設咖啡店
    營業使用，其為符合營業上之需要，或有可能將系爭房屋內部設施予以改裝，惟
    應無可能願意花費二百萬元將原屋拆除而為他人重建新屋之情，且依上訴人所自
    承，其係僅將系爭房屋之前半部予以拆除改建而已，惟該二房屋之前、後半部係
    屬相連，前半部之基礎、主要樑柱等與後半部乃連成一體無從切割，且實際上亦
    未隔開，而前半部亦未有可供生活上或事業上使用之設備，足見其改建前半部並
    不具備構造上及使用上之獨立性而不得成為不動產所有權支配之客體，另兩造所
    簽訂者乃為房屋租賃契約而非租地建屋契約，如系爭房屋業經上訴人改建而取得
    所有權，此顯與租賃係以物租與承租人使用收益之要件不符而未有效成立，今兩
    造既均主張系爭租賃契約有效成立，足見上訴人顯已將其主張新建所有之系爭房
    屋事實上之處分權以占有改定之方式讓與被上訴人，如此上訴人才能達到承租系
    爭房屋營業之目的，則上訴人何能再向伊主張系爭房屋所有權，且於租賃契約終
    止後拒絕遷讓交還系爭房屋者，原審認系爭房屋縱經上訴人重新改建，其亦無從
    據此取得所有權而駁回其抗辯，並依法判令上訴人應遷讓上開房屋，且應給付積
    欠之租金，其認事用法均無違誤，上訴人所提之本件上訴並無理由，爰聲明駁回
    上訴人之上訴。
二、上訴人則以伊向被上訴人承租系爭未經保存登記之木造房屋後，因該房屋年久失
    修已成傾杞狀態，伊乃得被上訴人之同意而出資二百餘萬元就地重新改建為鋼骨
    造二層樓房以供為店面營業使用，而被上訴人原有腐朽不堪之磚木造房屋既經伊
    僱工拆除不復存在，且現有系爭房屋乃係伊出資重新以鋼骨鐵皮等材料興建而成
    ，其面積經測量結果亦與原有房屋相去甚遠，被上訴人甚並據此而以偽造文書之
    方法向高雄市鹽埕區地政事務所申請補辦第一次所有權登記，系爭房屋自已於得
    被上訴人同意之情下由伊出資興建而原始取得，是系爭房屋之所有權既係歸屬於
    伊所有，被上訴人請求遷讓返還自屬無據，另兩造原訂租約雖規定違約提前解約
    時被上訴人得沒收伊所繳交之二百萬元押租金，惟此違約金之約定顯然過高，伊
    自得請求予以酌減並以之與積欠之租金主張抵銷，原審未予詳查即遽以原租約規
    定可自行裝設而不得損害原有建築，且於租期屆滿或終止後應予回復原狀遷還而
    認系爭房屋縱經重新改建，伊亦無從據此取得所有權，並就過高之違約金亦未予
    以酌減即逕予判令伊應遷讓返還系爭房屋並給付其積欠之租金一百八十四萬八千
    元及自九十年六月六日起至清償日止按週年利率百分之五計算之遲延利息，其認
    事用法均有違誤，爰聲明請求判令原判決廢棄，並駁回被上訴人第一審之訴及其
    假執行之聲請。
三、本件被上訴人主張上訴人於上開時日向伊承租所有門牌編號高雄市鹽埕區○○○
    路三六號、三八號兩棟房屋店面一樓作為店面營業使用，雙方約定租期為自八十
    八年九月十日起至九十三年九月九日止，租金每月二十八萬元並逐年調漲百分之
    十，契約期間上訴人若擬遷離他處時，應無條件將該房屋照原狀返還，且租賃期
    間內不得提前解約，若違反規定則得沒收二百萬元押金，嗣上訴人承租系爭房屋
    後，自八十九年九月十日起即未依約繳付租金，且於九十年三月一日即以存證信
    函通知其將自同年月十日起提前終止租賃契約，計至上訴人請求提前終止租約之
    時止，其尚欠有一百八十四萬八千元之租金未償，且伊並將二百萬元押租金依約
    予以沒收等情，等情，此有其所提出之房屋租賃契約書、土地暨建物登記謄本、
    支暨退票理由單、存證信函等件在卷可稽，上訴人於此亦不爭執而堪信被上訴人
    之此部分主張為真實，惟上訴人則另以前詞置辯。經查：
    (1)、上訴人承租被上訴人所有上開房屋後，上訴人乃委由訴外人林建宇建築師為
        改建設計，當時上開房屋係很破舊之二層樓建物，設計時係計劃拆除前半部
        （指二層部分）重作，後半部（指後部之一層部分）亦建議一併拆除，而進
        行時係將上開房屋整個拆除從地基開始改建等情，此經證人林建宇、楊豐仁
        到庭具結證述在卷（見本院九十一年十月二十三日準備程序筆錄），而被上
        訴人所有上開房屋乃分係於四十年五月一日（三六號）、四十五年十月三十
        日（三八號）以磚木建造完成，其三六號房屋一層、二層、騎樓面積原各為
        八○點五○、五二點九○、十六點五六平方公尺，三八號房屋一層、二層、
        騎樓原面積則各為四六點一二、五三點二○、七點三五平方公尺，嗣上訴人
        乃於八十八年十月二十日以一百五十萬五千七百一十元之價格委由訴外人李
        清維就上開房屋進行修建工程，而其新建設計乃以鋼構造地上二層為之，建
        築後三六號房屋之一層、二層、騎樓面積經測量乃變為八一點四二（4.6×
        17.7）、四八點四四（4.6×10.53）、十六點五六平方公尺（4.6×3.6），
        三八號房屋之一層、二層、騎樓面積則變為六三點三四、四二點七五、十四
        點六二平方公尺乙節，亦有設計圖說、工程合約書、建物登記謄本、高雄市
        政府地政處鹽埕地政事務所建物測量成果圖、建築改良物所有權狀、照片等
        件附卷足憑，是被上訴人所有上開房屋於上訴人租賃後經修建結果，其整體
        結構乃由磚木造變成為鋼骨鐵皮造房屋，且該二房屋各層及騎樓部分，除三
        六號房屋之騎樓面積於修建後未改變外，餘之各層面積則均明顯不同，加以
        原房屋係於四十、四十五年間所建造，與現之外觀狀況根本全然不符，則由
        二者之結構、面積、外觀顯已不同之情觀之，並參以新建設計圖說，被上訴
        人原有上開房屋應已全經上訴人予以拆除改建完成，證人林建宇、楊豐仁所
        述應與事實相符而足採信。今被上訴人原有上開二房屋既經上訴人予以全部
        拆除重建，且其經費亦係由上訴人全部出資，則被上訴人對其原有上開二門
        牌編號房屋之所有權自已因遭拆除而告消滅，且因其已滅失亦無所謂添附之
        問題，而現有系爭房屋即因係由上訴人新建而由其原始取得所有權，上訴人
        所辯現有系爭房屋係其所有等語自屬可採。
    (2)、又被上訴人原有上開二房屋拆除改建前之斷水、斷電工作乃由訴外人楊豐仁
        所為，而拆除時被上訴人及其丈夫乃均曾至現場，被上訴人並於拆除上開房
        屋時請訴外人楊豐仁幫忙搬東西等情，此經證人楊豐仁到場具結證述在卷，
        另訴外人李清維於八十八年十月二十日承攬該修建工程之約定工作天乃為四
        十五日，而全部建物及水電完工時已為八十九年一月間，又被上訴人就現有
        系爭房屋乃於九十年五月二十九日向高雄市鹽埕區地政事務所申請以「主要
        建材鋼骨鐵皮」而補辦第一次所有權登記乙節，亦有工程合約、工程付款明
        細表、支票影本、建物登記謄本等件在卷可稽，是依上述之被上訴人原有上
        開二房屋乃經上訴人拆除重建，而該重建期間乃長達二、三個月，且上訴人
        乃係以每個月達二十八萬元之鉅額租金向被上訴人承租，如此以雙方主觀上
        認有該價值之房屋予以拆除，上訴人衡情應無可能甘冒毀損刑責及將來鉅額
        損害求償而不予告知而得其同意者，且以此施工之期間及重建後完成之外觀
        均與其原有狀況明顯不同，被上訴人於此已收租一年之期間應無可能不知情
        而未為異議、請求者，況被上訴人嗣後亦自行以此重建資料向地政機關申請
        登記，則被上訴人於上訴人之拆除改建應已知悉且為同意甚明，證人楊豐仁
        所述應與事實相符而可採信，被上訴人所陳其不知情且未同意上訴人拆除改
        建原有房屋云云尚無足採。
    (3)、按債之內容變更，有僅發生不失同一性之債之變更者，亦得為債之更改，即
        使舊債關係消滅而成立新債關係。以契約為債之變更時，究為不失同一性之
        內容變更，抑為更改，應依當事人之意思及變更之經濟的意義定之，倘於債
        之內容之給付發生重要部分之變更，依一般交易觀念已失債之同一性者，為
        債之要素有變更，即應認為債之更改，最高法院八十六年度台上字第二七五
        三號著有判決。兩造就被上訴人所有上開磚木造房屋原係訂以房屋租賃契約
        書而為其間之使用依據，嗣上訴人於租賃後乃經被上訴人之同意而將該原有
        磚木造房屋予以拆除改建業如上述，而上訴人於改建後乃仍按原租約約定之
        金額、方式給付租金，就其交付之二百萬元押租金亦仍保持不變乙節，此亦
        為兩造所不爭執，是兩造於訂立租約並由上訴人占有使用上開房屋後，雙方
        既經合意而由上訴人將該租賃標的物全部予以拆除重建，兩造就原房屋租賃
        關係自因該債之要素即租賃標的物同一性之重大改變而已合意為債之更改，
        其舊有之房屋租賃關係自已隨之消滅而另成立新之租地建屋關係，兩造間之
        關係自應以租地建屋之法律關係以為依據，惟上訴人於債之更改後就租金部
        分既仍依原約定之金額、方式給付，且於押租金部分亦維持原狀，則原租約
        有關於此之部分條款，於不違反新之租地建屋法律關係之原則下自仍有其適
        用之合意自明。今兩造就每月應付之租地租金及其提前解約之違約金沒收部
        分既仍應適用原約定，則上訴人既自八十九年九月十日起至九十年三月九日
        止尚未給付租金，且其並於租賃期間內之九十年三月一日即發函通知自同年
        月九日起終止租約（存證信函參照），依每月租金二十八萬元，且逐年調漲
        百分之十計算，其計至終止之時止自已積欠被上訴人一百八十四萬八千元之
        租金未償，且被上訴人亦得因上訴人違約提前終止租約而主張沒收押租金以
        充違約金亦明。
    (4)、末按違約金除當事人另有訂定外，視為因不履行而生之損害賠償總額，而約
        定之違約金過高者，法院得減至相當之數額，民法第二百五十條第二項前段
        、第二百五十二條分別定有明文。又按契約當事人約定之違約金是否過高，
        應依一般客觀之事實、社會經濟狀況、當事人實際上所受損害及債務人如能
        如期履行債務時，債權人可享受之一切利益為衡量標準，而債務人已為一部
        履行者，亦得比照債權人所受利益減少其數額，最高法院四十九年度台上字
        第八○七號亦著有判例。兩造債之更改後就提前終止租約部分，於原約第十
        九條所訂如有違約甲方即被上訴人得沒收押金之規定乃仍有適用之餘地已如
        上述，而該條文之約定乃為上訴人一旦有提前解約之違約情事，被上訴人即
        得請求之賠償金，是此賠償金自屬懲罰性質之違約金無疑；又上訴人所交付
        之押租金乃為二百萬元，而上訴人自租賃時起至解約之時止，其業已給付被
        上訴人一年六個月之租金計三百五十四萬四千八百元，而系爭房屋所在之鹽
        埕區○○段第九三五、九三六、九三七地號土地之面積乃各為九十八、八十
        二、九平方公尺，其公告現值均為每平方公尺九萬二千九百十五元，申報地
        價則各為每平方公尺四萬二千八百九十七元乙節，此為兩造所不爭執，本院
        審酌當地所在位置乃為高雄市舊區之鹽埕區內，當地雖處該區之交通要衝及
        工商繁榮之地，惟該區與市中心繁榮地區之狀況仍有差距，其每月租地租金
        達二十八萬元以上實屬甚高，而被上訴人所受損害者乃為為期間內每月之租
        金收入，然兩造訂約當時之八十八年間與上訴人違約時之九十年間之社會經
        濟景氣狀況差距頗大，復參以該地法定租金最高額每月亦僅為六萬七千五百
        六十三元（189×42897×0.1÷12），且系爭房屋亦為上訴人所出資興建，
        並上訴人利用狀況等情，本院認被上訴人主張得沒收二百萬元押租金以充違
        約金者顯係過高，應以二十萬元較為適當，是被上訴人就押租金得沒收以充
        違約金之範圍應僅以二十萬元為限，餘之押租金自應予以返還而與上訴人主
        張之與積欠之租金予以抵銷。
    綜上所述，兩造原租約之標的即上開二磚木造門牌編號房屋已因遭上訴人拆除而
    告消滅，而現有系爭鋼構房屋乃因係由上訴人新建而由其原始取得所有權，而此
    新建乃係經被上訴人同意為之，其等就原房屋租賃關係已因此債之要素即租賃標
    的物同一性之重大改變而已合意為債之更改，舊有之房屋租賃關係已隨之消滅而
    於兩造間另成立新之租地建屋關係，惟其等於更新後就每月應付之租地租金及其
    提前解約之違約金沒收部分仍有適用原約定之合意，而上訴人於提前終止止所積
    欠之租金乃為一百八十四萬八千元，另被上訴人因上訴人違約提前解約可得請求
    之違約金乃為二十萬元，依上訴人主張之以此得請求返還之押租金與其所欠租金
    抵銷結果，上訴人計應再行給付被上訴人四萬八千元，今兩造原訂租約既已因債
    之更改而告消滅，且原有房屋業經上訴人全部拆除而已不存，現有系爭房屋乃由
    上訴人新建而為其原始取得，則被上訴人依原訂房屋租賃契約所定及民法第七百
    六十七條規定請求上訴人應遷讓返還系爭房屋，並應給付逾四萬八千元以外之未
    付租金及其遲延利息，於法自屬無據，原審就此判令上訴人應將系爭房屋遷讓返
    還，且應給付逾上開範圍外之金額及遲延利息，此部分於法自有未洽，上訴人上
    訴意旨指摘原判決之該部分不當，求予廢棄改判，為有理由，自應由本院予以廢
    棄改判如主文第二項所示，而上訴人積欠之租金經與應返還之押租金抵銷結果乃
    仍欠有四萬八千元，被上訴人依此請求上訴人應給付上開金額及自九十年六月六
    日起至清償日止按年息百分之五計算之遲延利息，於法自屬有據，原審於此部分
    認事用法並無違誤，自應與以維持，上訴人上訴意旨指摘原判決之該部分不當，
    求予廢棄改判，為無理由，自應予以駁回此部分之上訴。至上訴人雖另陳以依無
    因管理之費用償還請求權請求被上訴人應返還其修建系爭房屋之費用計二百零九
    萬九千四百二十三元云云，惟上訴人於原審中並未就此提起反訴（嗣後撤回），
    且其上訴聲明亦無此者，而被上訴人於本院審理中就系爭房屋部分並未有訴之追
    加，本院言詞辯論之範圍自僅及於上訴聲明之範圍而不及於此，上訴人主張之部
    分自應另以訴為之，併此敘明。
四、本件為判決基礎之法律關係已臻明確，兩造其餘之攻擊防禦方法核與判決結果不
    生影響，毋庸一一論列，併此敘明。
五、據上論結，本件上訴人之上訴為一部有理由、一部無理由，合依民事訴訟法第四
    百三十六條之一第三項、第四百五十條、第四百四十九條第二項、第七十九條但
    書，判決如主文。
中      華      民      國    九十二    年      一      月     十七     日
                              臺灣高雄地方法院民事第五庭
~B審判長法官  黃蕙芳
~B法      官  林玉心
~B法      官  黃宏欽
右為正本係照原本作成。
如不服本判決，應於收受送達後二十日內向本院提出上訴書狀，其未表明上訴理由者，
應於提出上訴後二十日內向本院補提理由書狀（均須按他造當事人之人數附繕本）上
訴時應提出委任律師或具有律師資格之人之委任狀；委任有律師資格者，另應附具律
師及格證書及釋明委任人與受任人有民事訴訟法第四百六十六條之一第一項但書或第
二項（詳附註）所定關係之釋明文書影本。
中      華      民      國    九十二    年      一      月     十七     日
~B法院書記官  史華齡
附註：
民事訴訟法第四百六十六條之一（第一項、第二項）：
對於第二審判決上訴，上訴人應委任律師為訴訟代理人。但上訴人或其法定代理人具
有律師資格者，不在此限。
上訴人之配偶、三親等內之血親、二親等內之姻親，或上訴人為法人、中央或地方機
關時，其所屬專任人員具有律師資格並經法院認為適當者，亦得為第三審訴訟代理人
。


司法院資訊處製作；財團法人民間司法改革基金會備份。
